臺灣高等法院臺中分院民事判決　九十一年度上易字第一○九號
　　　上　訴　人　甲○○
　　　視同上訴人　丁○○
　　　法定代理人　乙○○
　　　訴訟代理人　丙○○
右當事人間給付貨款事件，上訴人對於中華民國九十一年二月二十日臺灣彰化地方法
院九十年訴字第九二二號第一審判決提起上訴，本院判決如左：
      主      文
原判決關於命上訴人甲○○給付部分及該部分訴訟費用之裁判廢棄。
上訴人甲○○、丁○○應給付被上訴人新台幣參拾萬貳仟陸佰柒拾元伍角。
其餘上訴駁回。
第一、二審訴訟費用由上訴人甲○○、丁○○負擔。
      事      實
甲、上訴人甲○○方面：
一、聲明：
  (一)原判決廢棄
  (二)右廢棄部分被上訴人在第一審之訴駁回。
二、陳述：除與原判決相同者茲引用之外，補陳：
  (一)按合夥財產不足清償合夥之債務，為各合夥人連帶責任之要件，在未證實財產不
    足清償合夥債務前，債權人對各合夥人連帶清償之請求權尚未發生，合夥債權人
　　自不得逕行訴請合夥人為連帶給付。且合夥債權人請求命合夥人對於不足之額連
　　帶清償，自應就此要件之存在負主張並舉證之責任。最高法院七十四年度台上字
　　第二三六九號、八十四年台上字第二九二０號判決及四十九年度台上字第一一八
　　號判例著有明文。是以合夥債務應由合夥財產清償，於合夥財產不足清償時，各
　　合夥人對於不足之額，始負連帶清償責任。如合夥財產足以清償其債務，各合夥
　　人自無責任可言。故合夥之債權人請求合夥人清償合夥之債務者，首應就合夥財
　　產不足清償合夥之債務負舉證責任。本件被上訴人初始是向上訴人主張請求給付
　　貨款，請求之基礎為買賣之法律關係，嗣為訴訟標的變更，改依合夥之法律關係
　　追加被告丁○○，請求上訴人及丁○○基於合夥人之地位負連帶清償責任。可知
　　被上訴人自始即未先對合夥即大連紙品行主張請求給付貨款，換言之，被上訴人
　　主張被積欠之貨款乃合夥大連紙品行所積欠，並非上訴人個人所積欠，亦即該筆
　　債務乃合夥之債務，依前揭實務見解，本應由債權人向合夥之財產求償，而不能
　　在未向合夥財產求償前，逕向合夥人訴請連帶給付。
  (二)依卷證資料所示，被上訴人並未就合夥財產不足清償合夥債務之事實提出任何證
    明，雖然丁○○曾證稱大連紙品行已改組，唯查該大連紙品行並未解散及清算，
    則大連紙品行是否仍然存在？其財產尚有若干？如何有不足以清償債務等事實，
    自應由被上訴人舉證證明。
  (三)從而，被上訴人訴請上訴人就合夥之債務負連帶清償之責，於法即有未合。
乙、視同上訴人丁○○方面：
一、聲明：駁回上訴。
二、陳述：大連紙品行確為合夥事業，對外業務都是甲○○在招攬。
丙、被上訴人方面：
一、聲明：駁回上訴。
二、陳述：與原判決相同茲引用之外，補陳：當初起訴並不知大連紙品行是合夥事業
    ，是在訴訟中始發覺，被上訴人即以大連紙品行之合夥人全體為被告，對合夥財
    產求償。
    理      由
一、按第二審程序訴之變更或追加，非經他造同意不得為之；但請求之基礎事實同一
    者不在此限。此觀民事訴訟法第四百四十六條第一項規定自明。本件被上訴人於
    原審起訴時，因不知大連紙品行為合夥事業，乃以上訴人甲○○為被告，請求上
    訴人給付貨款，嗣於審理中發現大連紙品行係甲○○與丁○○合夥經營，乃追加
    合夥人丁○○為共同被告，請求被上訴人甲○○、丁○○應共同給付前開貨款，
    嗣經上訴本院，經闡明後，乃變更其訴改依合夥之法律關係，以合夥事業之全體
    合夥人甲○○、丁○○為共同被告，請求合夥事業之大連紙品行應給付貨款，因
    其據以請求之基礎原因事實同一，自應准許之。
二、按各合夥人之出資，及其他合夥財產，為合夥人全體之公同共有，民法第六百六
    十八條定有明文。故因合夥事務而涉訟者，除由執行業務之合夥人代表合夥為原
    告或被告外，應由全體合夥人為原告或被告，其當事人之適格，始無欠缺。最高
    法院八十二年度台上字第八０六號判決參照。查本件大連紙品行係由上訴人甲○
    ○及丁○○合夥經營，該合夥係由其等二人共同執行業務，被上訴人以其等二人
    為共同被告，對於合夥財產請求給付貨款，即無不合；又按訴訟標的，對於共同
    訴訟之各人必須合一確定者，共同訴訟人中一人之行為，有利於共同訴訟人者，
    其效力及於全體。民事訴訟法第五十六條第一款定有明文；本件經第一審判決後
    ，雖僅上訴人甲○○一人對於原判決提起上訴，因本件判決對於共同被告必須合
    一確定，是其上訴之效力及於另一被告丁○○，是視同丁○○亦同時上訴，併此
    敘明。
三、本件被上訴人起訴主張被告甲○○與丁○○合夥經營大連紙品行，於九十年三月
    間向伊公司訂購台紙雙銅紙計二批，共值六十萬五千三百四十一元。言明以現金
    交付，詎貨到後多次催討均無結果，爰依合夥之法律關係請求甲○○、丁○○（
    即大連紙品行）應清償前開債務。上訴人甲○○則以伊係受僱於大連紙品行的業
    務員，並非合夥人，對前開債務無清償之責；退而言之，縱認伊與丁○○係大連
    紙品行為合夥人，則仍先對於合夥之財產為請求，在未舉證證明合夥之財產不足
    清償債務前，尚不能對伊個人為請求等語資為抗辯。視同上訴人丁○○則以伊與
    甲○○係合夥經營大連紙品行，甲○○亦應負責貨款之清償等語置辯。
四、被上訴人主張前揭事實，業經提出客戶應收明細表、台灣紙業股份有限公司成品
    交運單影本各一件為證，並經上訴人丁○○自認屬實，上訴人雖不否認前開事實
    ，惟抗辯伊係受僱於丁○○所獨資經營之大連紙品行，並非與丁○○合夥經營大
    連紙品行，前開貨款與伊無涉。但查：
  (一)被上訴人丁○○於原審及本院一再陳稱大連紙品行原係伊單獨經營，自民國八十
    九年間，因資金不足，乃由甲○○出資與伊合夥經營，由伊負責工廠內之作業，
    甲○○則負責對外招攬生意、收帳等業務，並由甲○○簽發支票以支付大連紙品
    行之貨款云云；上訴人甲○○固不否認以大連紙品行名義對外招攬生意及以其本
    人名義簽發支票以資支付貨款等情，唯堅稱伊係受僱於丁○○，並多次借支票給
　　丁○○使用等語；但查上訴人甲○○自承原服務於印刷廠，因見大連紙品行經營
　　不善，對外舉債甚多等情屬實，乃何竟寧捨其印刷工作，轉任明知已虧損連連之
    大連紙品行擔任營業員？並提供支票及伊個人信用借款供大連紙品行使用？顯與
    常情有違，所言不能遽信。
  (二)上訴人甲○○於另案他債權人張文賢所提起之刑事告訴中指訴伊係與丁○○合夥
    等語，並未爭執，已經原審調閱台灣彰化地方法院檢察署九十年度偵字第五二一
    五號卷宗核閱屬實；另證人張棟臣於原審證述伊剛開始是認識甲○○，張說和別
    人合夥做生意，要向其買東西，所以其才與大連紙品行往來，收取貨款都是其至
    大連紙品行找會計收錢，給的都是甲○○的票，其剛開始要去找丁○○要錢，丁
    ○○給伊一些，並謂也要找他的合夥人甲○○要，伊去找甲○○，張雖有表示不
    是合夥人，但願意負擔一半的債務，因為其手上有甲○○的票剛好是一半的債務
    。這件事甲○○先簽立切結書，確定負一半的債務，再簽立清償協議書，約定如
    何還款，切結書是之前丁○○要求甲○○也要負擔債務，所以其才請甲○○親自
    簽立的，是伊要給丁○○看的等語（原審卷第六十、六十一頁），並提出切結書
    清償協議書等件為證；上訴人甲○○亦自認該切結書、清償協議書為伊所簽無誤
    （原審卷第六十一頁），而依該債務分擔切結書所載「立切結書人甲○○茲因與
    丁○○合夥設立大連紙品公司積欠超群紙業社貨款：：：切結同意與乙方（即丁
    ○○）平均分擔以下債務：：：」（原審卷第四十七頁）等情以觀，上訴人甲○
    ○已然對外自承大連紙品行係伊與丁○○合夥經營，並就該合夥事業所積欠之債
    務負一半清償責任；參以本件被上訴人亦主張伊是與甲○○作生意，亦由甲○○
　　簽發其個人支票給伊，伊以為該大連紙品行係甲○○所經營（本院卷第四十一頁
　　）等情相互以觀；足見上訴人甲○○確係以大連紙品行之經營者對外為執行業務
　　之行為；是則，上訴人甲○○與丁○○確係合夥經營大連紙品行無誤。甲○○所
　　辯伊是受僱於大連紙品行云云，即無足取。
五、按合夥財產不足清償合夥之債務，為各合夥人連帶責任之要件，在未證實財產不
    足清償合夥債務前，債權人對各合夥人連帶清償之請求權尚未發生，合夥債權人
　　自不得逕行訴請合夥人為連帶給付。且合夥債權人請求命合夥人對於不足之額連
　　帶清償，自應就此要件之存在負主張並舉證之責任。最高法院七十四年度台上字
　　第二三六九號、八十四年台上字第二九二０號判決及四十九年度台上字第一一八
　　號判例著有明文。是以合夥債務應由合夥財產清償，於合夥財產不足清償時，各
　　合夥人對於不足之額，始負連帶清償責任。如合夥財產足以清償其債務，各合夥
　　人自無責任可言。故合夥之債權人請求合夥人清償合夥之債務者，首應就合夥財
　　產不足清償合夥之債務負舉證責任。經查大連紙品行為被上訴人甲○○、丁○○
　　之合夥事業，迄今仍未解散及清算，此為上訴人所不否認，則被上訴人以合夥之
　　全體合夥人為共同被告起訴請求該合夥事業應給付貨款六十萬五千三百四十一元
　　，即為有理由應予准許。原審認大連紙品行確係上訴人甲○○、丁○○之合夥事
　　業，並判命丁○○即大連紙品行應給付被上訴人三十萬二千六百七十元五角（即
　　全部貨款之二分之一），核無違誤，上訴意旨，指摘此部分之判決不當即無理由
　　，應駁回其上訴；至原審既認大連紙品行為合夥，則前開貨款本應命由合夥財產
　　為清償，始為正辨，乃竟又命上訴人甲○○個人應與大連紙品行共同給付前開貨
　　款，即有未合，上訴人甲○○就此部分指摘原判決不當，求予廢棄改判為有理由
　　，自應由本院將此部分予以廢棄改判。
據上論結：本件上訴為一部有理由，一部無理由，依民事訴訟法第四百四十九條第一
項、第四百五十條、第七十八條判決如主文。
中　　　華　　　民　　　國　　九十一　　年　　　七　　　月　　　九　　　日
~B1民事第一庭審判長法　官　林陳松
~B2　　　　　　　　法　官　鄭金龍
~B3　　　　　　　　法　官　李寶堂
右為正本係照原本作成。
不得上訴。
~B　　　　　　　　書記官　陳曉青
中　　　華　　　民　　　國　　九十一　　年　　　七　　　月　　 十一　　 日
　　　　　　　　　　　　　　　　　　　　　　　　　　　　　　　　　　　　Ｂ
